ACORDAO-COMPLETO-2436716

ACÓRDÃO 12929/2020 ATA 41/2020 - SEGUNDA CÂMARA

VISTOS, relatados e discutidos estes autos de tomada de contas especial instaurada em razão da não comprovação da boa e regular gestão de recursos captados mediante incentivo fiscal da "Lei Rouanet", em face da omissão no dever de prestar contas dos recursos destinados ao projeto Pronac 1113457, que teve por objeto a montagem de espetáculo solo de teatro sobre a artista plástica mexicana Frida Kahlo, com temporadas nas cidades de Rio Branco/AC (21 apresentações) , Belo Horizonte/MG (8 apresentações) , São Paulo/SP (16 apresentações) e Rio de Janeiro/RJ (16 apresentações) ,
	ACORDAM os Ministros do Tribunal de Contas da União, reunidos em sessão de 2ª Câmara, ante as razões expostas pelo Relator, em:
	9.1. com fundamento no art. 3º, § 2º, da Resolução TCU 178/2005, com a redação dada pela Resolução TCU 235/2010, rever, de ofício, os itens 9.2 e 9.3 do Acórdão 812/2020-TCU-Segunda Câmara, para torná-los insubsistentes em relação à Sra. Marineide da Silva Maia - ou Marineide da Silva Pereira, como consta da certidão de óbito -, em razão do seu falecimento antes da citação;
	9.2. alterar a redação do subitem 9.2 do Acórdão 812/2020-TCU-Segunda Câmara, de forma que, onde se lê "julgar irregulares as contas da empresa Clarisse Baptista Produções Artísticas Ltda. e das Sras. Clarisse Baptista de Carvalho e Marineide da Silva Maia e condená-las em débito", leia-se "julgar irregulares as contas da empresa Clarisse Baptista Produções Artísticas Ltda. e da Sra. Clarisse Baptista de Carvalho e condená-las solidariamente em débito";
	9.3. promover a citação do espólio da Sra. Marineide da Silva Maia - ou Marineide da Silva Pereira, como consta da certidão de óbito - ou, caso já concluído o inventário, de seus herdeiros, até o limite do patrimônio transferido, solidariamente com a empresa Clarisse Baptista Produções Artísticas Ltda. e a Sra. Clarisse Baptista de Carvalho, pelos valores e datas abaixo discriminados, em razão da não comprovação da boa e regular gestão dos recursos captados com amparo no Pronac 1113457, decorrente da omissão no dever de prestar contas dos valores transferidos:
	Data
	Valor (R$) 

	1º/6/2012
	5.000,00

	1º/6/2012
	13.462,20

	29/6/2012
	13.462,20

	24/7/2012
	15.000,00

	26/7/2012
	50.000,00

	31/7/2012
	11.846,89

	31/8/2012
	11.846,89

	28/9/2012
	11.846,89

	31/10/2012
	25.046,79

	30/11/2012
	11.584,59

	28/12/2012
	11.584,59

	31/1/2013
	11.743,82

	15/2/2013
	2.850,00

	28/2/2013
	11.743,82

	28/3/2013
	11.743,82

	18/4/2013
	2.563,28

	18/4/2013
	436,72

	30/8/2013
	2.850,00

	9.4. dar ciência desta decisão aos responsáveis e demais interessados.

Revisão de ofício de acórdão condenatório em tomada de contas especial instaurada em razão da não comprovação da boa e regular gestão de recursos captados mediante incentivo fiscal da Lei Rouanet, em face da omissão no dever de prestar contas dos recursos destinados ao projeto Pronac 1113457, que teve por objeto a montagem de espetáculo solo de teatro sobre a artista plástica mexicana Frida Kahlo, com temporadas nas cidades de Rio Branco/AC (21 apresentações), Belo Horizonte/MG (8 apresentações), São Paulo/SP (16 apresentações) e Rio de Janeiro/RJ (16 apresentações)

Segunda Câmara

Ministério da Cultura (extinto).

3. Interessados/Responsáveis:
3.1. Responsáveis: Clarisse Baptista Produções Artísticas Ltda. (14.441.564/0001-74); Clarisse Baptista de Carvalho (XXX.405.222-XX); Marineide da Silva Maia ou Marineide da Silva Pereira, como consta da certidão de óbito (XXX.482.172-XX).

13.1. Ministros presentes: Ana Arraes (Presidente), Augusto Nardes (Relator), Aroldo Cedraz e Raimundo Carreiro.
13.2. Ministros-Substitutos presentes: Marcos Bemquerer Costa e André Luís de Carvalho.

ACORDAO-COMPLETO-2531665

Acórdão 2389/2022 - Segunda Câmara

AUGUSTO NARDES

Transcrevo a seguir a instrução  lavrada no âmbito da Secretaria de Controle Externo de Tomada de Contas Especial - SecexTCE (peça 102) , a qual contou com a anuência do titular da unidade técnica (peça 103) : 
"Cuidam os autos de tomada de contas especial instaurada pelo Ministério da Cultura - MinC, em desfavor da empresa Clarisse Baptista Produções Artísticas Ltda. (CNPJ 14.441.564/0001-74) , e da Sra. Clarisse Baptista de Carvalho (CPF XXX.405.222-XX) e da Sra. Marineide da Silva Maia (CPF XXX.482.172-XX) , ambas na condição de dirigente daquela organização, em virtude da não comprovação da boa e regular gestão dos recursos captados mediante incentivo fiscal da 'Lei Rouanet', em face da omissão no dever de prestar contas dos recursos destinados ao Pronac 1113457, que teve por objeto a montagem de um espetáculo solo de teatro com a atriz Clarisse Baptista, encenação do Grupo Teatro de Los Andes, da Bolívia, e outros profissionais do Brasil, sobre a artista plástica mexicana Frida Kahlo, com temporadas nas cidades de Rio Branco/AC (21 apresentações) , Belo Horizonte/MG (8 apresentações) , São Paulo/SP (16 apresentações) e Rio de Janeiro/RJ (16 apresentações) , permitindo a captação de recursos financeiros na forma de doações ou patrocínios (Mecenato) , conforme estipulado na Lei 8.313/1991, alterada pela Lei 9.874/1999.
2.	O processo foi julgado no mérito pelo Acórdão 812/2020-TCU-Segunda Câmara, Min. Augusto Nardes, Sessão de 11/2/2020 (peça 74) , o qual julgou irregulares as contas da empresa Clarisse Baptista Produções Artísticas Ltda. e das Sras. Clarisse Baptista de Carvalho e Marineide da Silva Maia, condenando-os solidariamente conforme a responsabilização indicada no item 9.2 do citado decisum. A citada decisão aplicou-lhes ainda, individualmente, a multa capitulada no art. 57 da Lei 8.443/92, no valor de R$ 33.000,00.
3.	As notificações referentes ao Acórdão 812/2020-TCU-Segunda Câmara foram realizadas, de acordo com a documentação acostada às peças 81-94. Ocorre que o documento constante da peça 95 revela que a responsável Marineide da Silva Pereira faleceu no dia 12/6/2019. Diante do fato mencionado, a Seproc, em manifestação acostada à peça 96, pugnou pela realização de diligência ao Cartório do 1º Tabelionato de Notas e 1º Registro Civil das Pessoas Naturais do Acre no intuito de obter a certidão de óbito da Sra. Marineide da Silva Maia.
4.	Feita a diligência, o 1º Tabelionato de Notas e 1º Registro Civil das Pessoas Naturais do Acre encaminhou a documentação constante da peça 101, a qual ratifica o óbito da Sra. Marineide da Silva Pereira no dia 12/6/2019.
5.	Compulsando os autos, verificou-se que a responsável Marineide da Silva Pereira (CPF XXX.482.172-XX) faleceu em 12/6/2019 (peça 101) , ou seja, antes de sua citação pelo Tribunal, que se deu por meio do Edital nº 166 - Secex-TCE, de 1º de outubro de 2019 (publicado no D.O.U de 3/10/2019 - Seção 3) .
6.	Em razão do relatado no item anterior, será proposta a nulidade de todos os atos processuais praticados no TC Processo 039.324/2018-4 inerentes à Sra. Marineide da Silva Pereira (CPF XXX.482.172-XX) . Ressalte-se que, dado o caráter personalíssimo da penalidade que lhe foi aplicada (art. 5º inciso XLV, da CF) , é juridicamente impossível alcançar os herdeiros da responsável falecida. O mesmo raciocínio não vale para o débito. Nesse caso, o processo alcança os sucessores do administrador falecido. É que a estes, segundo o texto constitucional, estende-se a responsabilidade pela reparação do prejuízo causado, na medida do patrimônio transferido na sucessão (art. 5.º, inciso XLV, da Constituição Federal, in fine) . Em verdade, antes da partilha da herança, não são os sucessores que respondem processualmente pelo dano, mas o espólio, na pessoa do inventariante ou o administrador provisório.
7.	A despeito do relatado no item anterior, julgamos conveniente, dado o estágio do processo, não propor a realização de diligências com vistas a identificar administrador provisório, espólio ou eventuais herdeiros para incluí-los no polo passivo da TCE. No caso concreto    aplicar-se-ia a vasta jurisprudência do Tribunal que estabelece que a solidariedade passiva é benefício legalmente instituído em favor do credor. Até mesmo porque a ausência de citação de responsável solidário não obsta o andamento regular do processo. Nesse sentido, dentre outros, os Acórdão 6721/2012-TCU-Segunda Câmara-ALC, 6398/2015-TCU-2ª Câmara-VR, 3411/2013-TCU-Plenário-AC, 3320/2015-TCU-Plenário-JM, 425/2019-TCU-Plenário-BZ e 2334/2020-TCU-1ª Câmara-BZ.
8.	Dessa forma, no caso concreto, o processo seguiria o seu curso tendo como responsáveis a empresa Clarisse Baptista Produções Artísticas Ltda. (CNPJ 14.441.564/0001-74) , e a Sra. Clarisse Baptista de Carvalho (CPF XXX.405.222-XX) .
9.	Em face do exposto, submeto os autos à consideração superior, para encaminhamento ao Gabinete do Excelentíssimo Senhor Ministro, Augusto Nardes, propondo:
9.1. rever, de ofício, o Acórdão 812/2020-TCU-Segunda Câmara, com fundamento no artigo 3º, § 2º, da Resolução-TCU 178/2005, com redação dada pela Resolução-TCU 235/2010, para:
9.1.1. declarar a nulidade de todos os atos praticados no TC Processo 039.324/2018-4 em relação à Sra. Marineide da Silva Pereira (CPF XXX.482.172-XX) , uma vez a responsável faleceu em 12/6/2019, ou seja, antes de ser chamada aos autos por meio do Edital nº 166 - Secex-TCE, de 1º de outubro de 2019 (publicado no D.O.U de 3/10/2019 - Seção 3) .
9.1.2. Excluir a Sra. Sra. Marineide da Silva Pereira da relação processual".
2.	O Ministério Público junto a este Tribunal discordou, em parte, do encaminhamento sugerido pela unidade técnica, ante as seguintes considerações (peça 104) :
"5. Compartilho do entendimento da Secex-TCE acerca da necessidade de declarar a nulidade da citação da Sra. Marineide da Silva Maia - e dos atos posteriores em relação à responsável -, tendo em vista que sua citação foi realizada por edital publicado no Diário Oficial da União em 3/10/2019 (peça 68) e seu falecimento ocorreu em 12/6/2019, conforme certidão de óbito que consta da peça 101.
6.	Ressalto que o nome constante da certidão de óbito é Marineide da Silva Pereira, mas o número de CPF corresponde ao mencionado no Acórdão 812/2020-TCU-Segunda Câmara.
7.	A unidade técnica propõe também que seja dado prosseguimento ao processo sem citação do espólio ou dos sucessores, argumentando que:
7. A despeito do relatado no item anterior, julgamos conveniente, dado o estágio do processo, não propor a realização de diligências com vistas a identificar administrador provisório, espólio ou eventuais herdeiros para incluí-los no polo passivo da TCE. No caso concreto aplicar-se-ia a vasta jurisprudência do Tribunal que estabelece que a solidariedade passiva é benefício legalmente instituído em favor do credor. Até mesmo porque a ausência de citação de responsável solidário não obsta o andamento regular do processo. Nesse sentido, dentre outros, os Acórdão 6721/2012-TCU-Segunda Câmara-ALC, 6398/2015-TCU-2ª Câmara-VR, 3411/2013-TCUPlenário-AC, 3320/2015-TCU-Plenário-JM, 425/2019-TCU-Plenário-BZ e 2334/2020-TCU-1ª Câmara-BZ.
8.	Não obstante, analisando a jurisprudência desta Corte, verifico que a citação do espólio ou dos sucessores tem sido dispensada, via de regra, quando o lapso temporal entre as irregularidades apuradas e a citação é superior a dez anos (Acórdãos 3.482/2011, 1.254/2020 e 3.879/2017, todos da 1ª Câmara; 3.527/2015 e 8.791/2016, da 2ª Câmara; 2.146/2015 e 3.141/2014, ambos do Plenário) . Em alguns casos, mesmo passados mais de dez anos quanto a alguns débitos, foi realizada a citação do espólio ou dos herdeiros (Acórdão 6567/2010-TCU-Primeira Câmara, Acórdão 6542/2012-TCU-Segunda Câmara, Acórdãos 930/2014 e 2.002/2015, ambos do Plenário) .
9.	No caso vertente, o prazo para prestação de contas expirou em 29/1/2015. Os débitos imputados às responsáveis referem-se ao período de junho de 2012 a agosto de 2013. Não se passaram, portanto, dez anos dos fatos geradores. Por esse motivo, considero que o encaminhamento mais consentâneo com a jurisprudência desta Corte é o chamamento aos autos do espólio ou dos herdeiros.
10. Convêm destacar que, de acordo com a certidão de óbito, a responsável deixou bens a inventariar (peça 101, p. 3) .
10. Em face do exposto, renovando as vênias por dissentir parcialmente da proposta formulada pela unidade técnica, este membro do Ministério Público de Contas anui à revisão de ofício dos itens 9.2 e 9.3 do Acórdão 812/2020-TCU-2ª. Câmara em face da nulidade dos atos praticados neste TC em relação à Sra. Marineide da Silva Maia - ou Marineide da Silva Pereira, como consta da certidão de óbito -, sem prejuízo de sugerir que seja promovida a citação de seu espólio ou, caso já concluído o inventário, de seus herdeiros, até o limite do patrimônio transferido".
É o Relatório.

não há

Procurador Sergio Ricardo Costa Caribé.

TOMADA DE CONTAS ESPECIAL. NÃO COMPROVAÇÃO DA BOA E REGULAR APLICAÇÃO DOS RECURSOS PÚBLICOS. CITAÇÃO. IRREGULARIDADE DAS CONTAS. DÉBITO. MULTA. FALECIMENTO DE RESPONSÁVEL ANTES DA CITAÇÃO. REVISÃO DE OFÍCIO DO ACÓRDÃO CONDENATÓRIO. NULIDADE EM RELAÇÃO AO RESPONSÁVEL FALECIDO. DETERMINAÇÃO PARA REFAZIMENTO DA CITAÇÃO, DESTA FEITA DIRECIONADA AO ESPÓLIO OU HERDEIROS DO RESPONSÁVEL FALECIDO.

TOMADA DE CONTAS ESPECIAL (TCE)

Secretaria de Controle Externo de Tomada de Contas Especial (SecexTCE).

Trata-se de tomada de contas especial instaurada pelo Ministério da Cultura, tendo como responsáveis a empresa Clarisse Baptista Produções Artísticas Ltda. e suas dirigentes, Sras. Clarisse Baptista de Carvalho e Marineide da Silva Maia, em razão da não comprovação da boa e regular gestão de recursos captados mediante incentivo fiscal da "Lei Rouanet", em face da omissão no dever de prestar contas dos recursos destinados ao projeto Pronac 1113457, o qual objetivava a montagem de espetáculo solo de teatro sobre a artista plástica mexicana Frida Kahlo, com temporadas nas cidades de Rio Branco/AC (21 apresentações) , Belo Horizonte/MG (8 apresentações) , São Paulo/SP (16 apresentações) e Rio de Janeiro/RJ (16 apresentações) .
2. 	Para a execução do aludido projeto, cuja vigência findou em 30/12/2014, foi autorizada a captação do valor de R$ 660.803,80, do qual foi obtido o montante de R$ 224.612,50, ao longo dos exercícios de 2012 e 2013, cujo prazo final para a prestação de contas deu-se em 29/1/2015.
3.	Mediante o Acórdão 812/2020-TCU-Segunda Câmara, este Tribunal decidiu, à revelia das responsáveis, julgar irregulares as presentes contas e condená-las solidariamente em débito, aplicando-lhes, ainda, individualmente, a multa prevista no art. 57 da Lei 8.443/1992, conforme itens 9.2 e 9.3 do aludido decisum, in verbis:
"9.2. com fundamento nos arts. 1º, inciso I, 16, inciso III, alíneas 'a' e 'b', da Lei 8.443/1992 c/c os arts. 19 e 23, inciso III, da mesma lei, e nos arts. 1º, inciso I, 202, § 6º, 209, inciso I, e 210 e 214, inciso III, do Regimento Interno do TCU, julgar irregulares as contas da empresa Clarisse Baptista Produções Artísticas Ltda. e das Sras. Clarisse Baptista de Carvalho e Marineide da Silva Maia e condená-las em débito, pelos valores originais abaixo discriminados, atualizados monetariamente e acrescidos dos juros de mora a partir das datas indicadas, nos termos da legislação vigente, até a efetiva quitação do débito, abatendo-se a quantia já ressarcida em 6/7/2017, no valor de R$ 116,59, fixando-lhes o prazo de 15 (quinze) dias, a contar da ciência, para que comprovem, perante o Tribunal, (art. 214, inciso III, alínea 'a', do Regimento Interno do TCU) , o recolhimento da dívida aos cofres do Tesouro Nacional;
	Data
	Valor (R$) 

	1º/6/2012
	5.000,00

	1º/6/2012
	13.462,20

	29/6/2012
	13.462,20

	24/7/2012
	15.000,00

	26/7/2012
	50.000,00

	31/7/2012
	11.846,89

	31/8/2012
	11.846,89

	28/9/2012
	11.846,89

	31/10/2012
	25.046,79

	30/11/2012
	11.584,59

	28/12/2012
	11.584,59

	31/1/2013
	11.743,82

	15/2/2013
	2.850,00

	28/2/2013
	11.743,82

	28/3/2013
	11.743,82

	18/4/2013
	2.563,28

	18/4/2013
	436,72

	30/8/2013
	2.850,00

9.3. aplicar à empresa Clarisse Baptista Produções Artísticas Ltda. e às Sras. Clarisse Baptista de Carvalho e Marineide da Silva Maia, individualmente, a multa prevista no art. 57 da Lei 8.443/1992, no valor de R$ 33.000,00 (trinta e três mil reais) , fixando-lhes o prazo de 15 (quinze) dias, a contar da notificação, para que comprovem perante o Tribunal (art. 23, inciso III, alínea 'a' da Lei 8.443/1992 c/c o art. 214, inciso III, alínea 'a', do RI/TCU) o recolhimento da dívida aos cofres do Tesouro Nacional, atualizada monetariamente, a contar da data deste Acórdão até a data do efetivo recolhimento, caso não seja paga no prazo estabelecido, na forma da legislação em vigor;".
4. 	Ao dar seguimento à notificação das responsáveis sobre o acórdão condenatório, a SecexTCE identificou, em consulta ao Sistema Informatizado de Controle de Óbitos - Sisobi (peça 95) , o falecimento, em 12/6/2019, da Sra. Marineide da Silva Maia - ou Marineide da Silva Pereira, conforme consta na certidão de óbito (peça 101) .
5.	Em vista disso, verificou que o chamamento dessa responsável aos autos, efetivado via edital publicado no Diário Oficial da União em 3/10/2019 (peça 68) , deu-se posteriormente ao seu falecimento. 
6.	Por essa razão, propôs, com fundamento no art. 3º, § 2º, da Resolução TCU 178/2005, com a redação dada pela Resolução TCU 235/2010, a revisão de ofício do Acórdão 812/2020-TCU-Segunda Câmara, para declarar a nulidade de todos os atos praticados neste processo em relação à Sra. Marineide da Silva Maia. 
7.	Outrossim, dado o estágio atual do feito e considerando ser a solidariedade passiva benefício legalmente instituído em favor do credor, propôs a exclusão da responsável falecida da presente relação processual, por não considerar conveniente o chamamento do administrador provisório, espólio ou eventuais herdeiros dessa responsável para incluí-los no polo passivo desta tomada de contas especial. 
8.	O Ministério Público junto a este Tribunal anuiu à proposta da unidade técnica de revisão de ofício do acórdão condenatório, sugerindo, todavia, a promoção da citação do espólio da Sra. Marineide da Silva Maia (ou Marineide da Silva Pereira) ou, caso já concluído o inventário, de seus herdeiros, até o limite do patrimônio transferido.
9.	Manifesto minha concordância com o entendimento uniformemente esposado pela SecexTCE e pelo representante do Parquet especializado, cujos fundamentos incorporo desde já às minhas razões de decidir, quanto à nulidade dos itens 9.2 e 9.3 do Acórdão 812/2020-TCU-Segunda Câmara relativamente à Sra. Marineide da Silva Maia, tendo em vista que seu falecimento ocorreu anteriormente ao seu chamamento aos autos.
10.	De fato, segundo a jurisprudência pacífica do TCU, quando o responsável falece antes de apresentar suas alegações de defesa e o conhecimento desse fato só acontece após a prolação do acórdão condenatório, o TCU, de ofício, poderá tornar insubsistente a deliberação.
11.	Nessas situações, o espólio ou os sucessores do responsável falecido, caso tenha havido a partilha, passam a ocupar a posição do de cujus no processo de tomada de contas especial, respondendo pelo ressarcimento do dano ao erário, até o limite do patrimônio transferido. 
12.	Por outro lado, em regra, o chamamento aos autos do espólio ou herdeiros do responsável falecido pode ser dispensado caso se constate que o pleno exercício do direito ao contraditório e à ampla defesa restou inviabilizado pelo longo transcurso de tempo, superior a dez anos, desde a prática do ato pelo responsável falecido, sem que aqueles tenham dado causa à demora processual.
13.	Confira-se, nessa linha, o Acórdão 1492/2018-TCU-Primeira Câmara, da relatoria do Ministro Benjamim Zymler, cujo enunciado na base de jurisprudência deste Tribunal é no sentido de que 
"O interregno de mais de dez anos entre a ocorrência dos fatos e a notificação dos sucessores e herdeiros do responsável inviabiliza o pleno exercício do direito à ampla defesa, tendo em vista a dificuldade de se reconstituir os fatos e de se obter os documentos necessários à comprovação da boa e regular aplicação dos recursos".
14.	Dito isso, entendo ser o caso, nestes autos, como proposto pelo douto Parquet, de se buscar o ressarcimento do dano ao erário junto ao espólio ou sucessores da Sra. Marineide da Silva Maia, haja vista que se passaram menos de dez anos dos fatos geradores desta tomada de contas especial (captação dos recursos no período de junho de 2012 a agosto de 2013 e prazo final para prestação de contas em janeiro de 2015) , bem como a responsável falecida deixou bens a inventariar.
15.	Destarte, considerando que a citação efetuada à Sra. Marineide da Silva Maia - ou Marineide da Silva Pereira, como consta da certidão de óbito -, por via editalícia, após seu falecimento, não se configurou válida, cabe a revisão de ofício dos itens 9.2 e 9.3 do Acórdão 812/2020-TCU-Segunda Câmara, no que lhe diz respeito, sendo necessário, ademais, o refazimento da citação, desta feita endereçada ao seu espólio, por meio de seu inventariante, ou aos seus herdeiros ou legítimos sucessores.
16.	Por fim, cabe, nesta oportunidade, a realização de outra correção no item 9.2 do citado acórdão, a fim de incluir, em sua redação, o termo "solidariamente", por tratar de obrigação pela qual todos os responsáveis arrolados respondem igualmente.
	Diante do acima exposto, voto no sentido de que o Tribunal adote o acórdão que ora submeto à deliberação desta Segunda Câmara.
TCU, Sala das Sessões Ministro Luciano Brandão Alves de Souza, em 17 de novembro de 2020.
Ministro JOÃO AUGUSTO RIBEIRO NARDES 
                                                                             Relator